【裁判字號】    99,易,2932
【裁判日期】    991231
【裁判案由】    傷害
【裁判全文】
臺灣臺北地方法院刑事判決             99年度易字第2932號
公  訴  人  臺灣臺北地方法院檢察署檢察官
被      告  洪發看
上列被告因傷害案件，經檢察官提起公訴（99年度偵續字第721
號）及移送併辦（99年度偵字第25604 號），本院判決如下：
    主  文
洪發看傷害人之身體，處拘役伍日，如易科罰金，以新台幣壹仟
元折算壹日。
    事  實
一、洪發看於民國99年2 月10日19時許，在臺北市○○區○○路
    2 段96巷24號2 樓之2 住處，因不滿李采琪進入上址，且在
    受退去之要求時仍繼續留滯，從而發生口角爭執，竟基於傷
    害人身體之犯意，拉扯李采琪並徒手抓住李女手臂跩至背後
    ，致其受有右臉、右肩瘀紅、右肘、右前臂擦傷、右手臂瘀
    紅、後枕血腫、左手背瘀紅、左前臂擦傷及瘀紅等傷害。
二、案經告訴人李采琪訴請臺灣臺北地方法院檢察署檢察官偵查
    起訴。
    理  由
一、上揭事實，訊據被告洪發看供認不諱，僅辯稱：告訴人當日
    無故侵入其家中，且不肯離去，伊屬正當防衛等語。經查，
    本件被告確有傷害犯行，業據告訴人李采琪於偵查、審理中
    指訴歷歷，核與證人李再卿、蕭益男於偵查中證述之相符，
    並有現場照片及聯合醫院和平院區診斷證明書一紙附卷可稽
    ，堪證被告於審理中之自白與事實相符。本件事證明確，被
    告犯行洵堪認定。
二、第按中華民國刑法第23條規定：「對於現在不法之侵害，而
    出於防衛自己或他人權利之行為，不罰。但防衛行為過當者
    ，得減輕或免除其刑」。次按刑法第306 條規定：「無故侵
    入他人住宅、建築物或附連圍繞之土地或船艦者，處1 年以
    下有期徒刑、拘役或3 百元以下罰金。無故隱匿其內，或受
    退去之要求而仍留滯者，亦同。」，即認為人民之居住自由
    與安全是憲法所保障的人民基本權利，其中第2 項：「或受
    退去之要求而仍留滯者，亦同。」，則是在強調縱使侵入他
    人住宅本非「無故」，惟在屋主已明示「請求退去而仍留滯
    」時，即仍屬現在不法之侵害，而仍屬違法。又該條第2 項
    之「無故隱匿其內」與「受退去之要求而仍留滯」，二者均
    屬同條第1 項之補充規定，即在不構成第1 項犯罪構成要件
    該當時，若有第2 項之二種犯罪態樣，即仍須依同條第1 項
    所定之罪刑論處，且「無故隱匿其內」或「受退去之要求而
    仍留滯」，係分屬二種不同之犯罪態樣，並不以事前有無「
    無故隱匿其內」情形為前提。換言之，在並非「無故侵入」
    或「無故隱匿其內」之場合，縱在某種理由下合法進入他人
    住宅，然只要住宅主人提出請求離去之要求而仍拒絕離去者
    ，則無論其原來之進入屋主家中是否有正當理由，仍不得「
    受退去之要求而留滯」，否則其「留滯」之行為，即屬於現
    在不法之侵害，屋主於必要之範圍內所為之排除，即仍屬「
    正當防衛」權利之行使，此參諸最高法院18年上字第228 號
    判例意旨「查刑法上防衛行為，祇以基於排除現在不正侵害
    者為已足，其不正之侵害，無論是否出於防衛者之所挑動，
    在排除之一方仍不失其為防衛權之作用」即明；同院18年上
    字第1300號、18年上字第1469號判例亦同斯旨。惟排除不法
    侵害之行為，雖屬正當防衛，然防衛行為仍不得過當，因為
    「刑法上之防衛行為，祇以基於排除現在不法之侵害為已足
    ，防衛過當，指防衛行為超越必要之程度而言，防衛行為是
    否超越必要之程度，須就實施之情節而為判斷，即應就不法
    侵害者之攻擊方法與其緩急情勢，由客觀上審察防衛權利者
    之反擊行為，是否出於必要以定」，最高法院亦著有63年台
    上字第2104號判例可供參考。是被告對於受退去之要求而仍
    留滯者，固得主張排除侵害，然其排除行為仍不得過當，至
    於是否過當，自應依個案情節，視其是否超越必要之程度而
    定。以本件而言，被害人（即告訴人）係於敲樓下大門後，
    經由被告指示其幼孫前往樓下開門而讓被害人與證人李再卿
    、蕭益男等人順利進入其二樓居所，從而，被害人之進入被
    告二樓居所陽台，固無所謂「無故侵入」可言，然在被告發
    現來訪者是不受歡迎亦未經邀請之告訴人時，顯然業已明示
    要求渠等離去而下有「逐客令」，惟依卷附事證與被告、告
    訴人、證人李再卿、蕭益男等人之供、證述，顯然並未理會
    被告之請求而離去，的屬事實。是被告主張正當防衛，洵非
    無據。惟斟酌當時情形，被害人只是一介女流，證人李再卿
    則原為神父，且尚懷抱一名嬰兒，縱被告認為被害人等來意
    非善，然渠等可能造成之危害究竟甚為有限，尚非不得以其
    他較溫和之方法予以排除，詎以徒手抓住李女手臂跩至背後
    之強烈手段，造成被害人受有右臉、右肩瘀紅、右肘、右前
    臂擦傷、右手臂瘀紅、後枕血腫、左手背瘀紅、左前臂擦傷
    及瘀紅等傷害，是其防衛行為即顯有過當，仍應依傷害罪論
    科，僅得斟酌減輕其刑，併此敘明。
三、核被告所為，係犯刑法第277 條第1 項傷害罪。被告係為排
    除現在不法之侵害而正當防衛，惟防衛行為過當，應依刑法
    第23條後段規定減輕其刑。公訴人另以臺灣臺北地方法院檢
    察署99年度偵字第25604 號移送併辦，經核該併案事實與本
    件起訴事實，顯屬同一，為法律上之「同一案件」，原無庸
    併辦，本院即應審理，附此敘明。爰審酌被告被告與被害人
    間之關係、被告之知識與教育程度與犯罪之動機、目的、手
    段，犯罪所生之危害，並斟酌檢察官具體求處之刑度，告訴
    人亦對該刑度表示適當等一切情狀，量處如主文所示之刑，
    並諭知易科罰金之折算標準。
四、應適用法條：
  (一)刑事訴訟法第284條之1，第299條第1項前段。
  (二)刑法第277條第1項、第23條後段、第41條第1項前段。
  (三)刑法施行法第1條之1。
五、如不服本件判決，得自收受送達之日起10日內，向本院提起
    上訴。
本案經檢察官柯木聯到庭執行職務。
中    華    民    國    99    年    12    月    31    日
                  刑事第十二庭  法  官  楊台清
以上正本證明與原本無異。
如不服本判決應於收受送達後10日內向本院提出上訴書狀，並應
敘述具體理由；其未敘述上訴理由者，應於上訴期間屆滿後20日
內向本院補提理由書（均須按他造當事人之人數附繕本）「切勿
逕送上級法院」。告訴人或被害人如對於本判決不服者，應具備
理由請求檢察官上訴，其上訴期間之計算係以檢察官收受判決正
本之日期為準。
                                書記官  劉子豪
中    華    民    國    99    年    12    月    31    日
附錄本判決論罪科刑法條全文：
中華民國刑法第277條
（普通傷害罪）
傷害人之身體或健康者，處3 年以下有期徒刑、拘役或1 千元以
下罰金。
犯前項之罪因而致人於死者，處無期徒刑或7 年以上有期徒刑；
致重傷者，處3 年以上10年以下有期徒刑。

司法院資訊處製作；財團法人民間司法改革基金會備份。
